行　政　法　院　判　決　　　　　　　　　　　　　八十八年度判字第一八○四號
　　原　　　告　食品工業發展研究所
　　代　表　人　甲○○
　　被　　　告　經濟部智慧財產局（原經濟部中央標準局）
右當事人間因發明專利申請事件，原告不服行政院中華民國八十七年七月二十日台八
七訴字第三六四六五號再訴願決定，提起行政訴訟。本院判決如左︰
　　主  文
原告之訴駁回。
　　事  實
緣原告民國八十二年七月二十九日以其「新式高效率仙草萃取抽出液製造方法」，係
將仙草干植物體打碎成細小粉末，粒徑大小介於十至一百篩孔（mesh），再置入逆流
式萃取機，添加百分之○．六至一．二左右之碳酸氫納或碳酸納之熱鹼水進行逆流式
萃取，仙草粉末與鹼萃取液用量之比例介於一比十三至一比二十，熱鹼水溫度及逆流
式萃取機之螺旋轉軸套桶之保溫溫度保持在攝氏九十八度，螺旋轉軸之轉速約每分鐘
一至五轉，萃取時間介於三十至四十五分鐘較佳等情，向被告申請發明專利。案經被
告編為第00000000號審查，不予專利。原告變更發明名稱為「仙草抽出液逆
流式萃取方法」，並修正專利說明書，申經再審查結果，以本案之技術特徵主要係利
用逆流式連續萃取機萃取仙草。經查利用逆流式連續萃取機萃取天然物，已揭示於美
國第0000000號專利案；萃取時間長短、濃度大小及PH值大小之控制為一般之
萃取技巧。本案係運用習知之技術，且為熟習該項技術者易於推知及完成，依專利法
第二十條第二項規定，應不予專利，發給八十六年五月二十二日台專（捌）○一○
五一字第一一九七五四號專利再審查審定書。原告不服，循序提起訴願、再訴願，遞
遭駁回，遂向本院提起行政訴訟。茲摘兩造訴辯意旨如次：
原告起訴意旨略謂︰按專利法第十九條規定「稱發明者，謂利用自然法則之技術思想
之高度創作」。同法第二十條第二項亦明定「發明係運用申請前既有之技術或知識，
而為熟習該項技藝者所能輕易完成時，雖無前項所列情事，仍不得依本法申請取得發
明專利」。本案所請發明已符合上開專利要件。然原處分、訴願決定與再訴願決定諸
多認事用法違誤，損及原告權益。茲將原處分機關忽略本案已符合專利要件，以及原
處分、訴願決定與再訴願決定中認事用法違誤處陳明如下：一、本發明內容已符合專
利要件。依原處分中理由及引據法條，原處分機關僅以本案係「運用習知之技術且為
熟習該項技藝者易於推知及完成者」為由依專利法第二十條第二項核駁本案，本發明
已符合原處分未論及之其他專利要件，以下僅針對本發明非為「運用習知之技術且為
熟習該項技藝者易於推知及完成者」之事實說明如下：按專利審查基準第1-2-19頁「
申請專利之發明具有突出之技術特徵或顯然的進步時，即認為超越熟習該項技術者所
可預期之技術上一般發展，而非所能輕易完成者」，本發明同時具有突出之技術特徵
及顯然的進步，並非可輕易完成者。（一）本發明具有突出之技術特徵。本發明「仙
草抽出液逆流式萃取方法」係一種仙草抽出液逆流萃取方法，技術特徵包括將「逆流
式萃取方法」應用於仙草抽出及「萃取條件」之設定。1.逆流式萃取方法：由於仙草
膠質（多醣體）不易被萃取完全，因此傳統觀念認為仙草膠質之萃取需要長時間方能
完成，而本發明將所需萃取時間降至至分鐘，突破仙草製造者長久根深蒂固存在
之知識（依專利審查基準第1-2-19頁，為具有顯然之進步），該技術應用於仙草抽
出實屬突出之技術特徵。2.萃取條件：萃取條件之設定，既要使仙草膠質能被萃取出
來又要達到高萃取率，這些萃取條件的尋找與最適化操作條件，並非熟習該項技藝者
易於推知及完成者。再者，本發明將所需萃取時間為至分鐘，與其他一般逆流式
連續萃取方法所需時間在分鐘以內相較，所需時間約為２倍，長時間逆流式連續萃
取條件之控制，對熟習該項技藝者而言正是非常大之挑戰。若與習知技藝相較，其萃
取條件殊異，足證本發明萃取條件屬突出之技術特徵。（二）本發明有顯然的進步。
本發明之方法不僅可連續操作也可節省四－六倍以上之操作時間以及降低人工成本，
且與傳統批式加熱萃取方法相比，其萃取液回收率約為傳統批式方法之 140，仙草
膠原之萃取效率約為傳統批式方法之 110。本發明有顯然的進步。二、原處分中不
當之處。（一）未充分了解本發明之技術特徵。原處分以「利用逆流式連續萃取機來
萃取仙草」為本發明之主要技術特徵，然「萃取條件」包括：原料的處理、萃取物／
萃取水比例、萃取時間、萃取保溫水溫度、螺軸轉速等條件的設定，更是技術特徵所
在。原處分僅以「利用逆流式連續萃取機來萃取天然物」之先前技術（US0000000 ）
作為核駁之引證資料，足見原處分並未認知本發明有關「萃取條件」之重要技術特徵
。（二）未提出適當引證資料或說明。原處分以「利用逆流式連續萃取機來萃取天然
物」之先前技術（ US0000000，以下簡稱「引證案」）作為核駁之引證資料，然不同
的原料，因其各有不同的特性，此亦非用天然物一辭所能籠統涵括者，而其處理條件
亦可能因原料特性之不同與對萃取液要求之性質等考量，而可能有極大的差異，原處
分並未對「萃取條件」提出具體說明或適當之引證資料，僅以「萃取的時間的長短、
濃度的大小、PH的大小的控制應為一般的萃取技巧」主觀推論，完全未說明熟習該項
技藝人士如何運用該引證案或任何既有知識推知或完成本發明所揭露之「仙草」之「
萃取條件」。按專利審查基準第1-2-27頁「判定發明不具進步性時，原則上審查委員
應引證具體的既有之技術、知識資料，但該既有之技術、知識為習知或慣用者，則不
在此限，惟審定書內需充分說明。」，原處分顯然有違上述原則。三、訴願決定中不
當之處。（一）訴願決定稱「批式或逆向連續萃取之操作，其基礎理論已極為明確．
．．批式或逆向連續式殆無二致，差別僅在於逆向連續式可在單一設備內達成板級數
大於１之萃取效果，是本案之萃取率為批式之 110，實屬易於推知之技藝者」。然
專利法第十九條明定「稱發明者，謂利用自然法則之技術思想知高度創作」，利用明
確之基礎理論從事本發明一說，除確認本發明屬專利法定義之發明範疇外，實無法由
該說法推導出「易於推知」之結論。再者，縱使由理論可預期較佳之萃取「效果」，
然並無損本發明「方法」之進步性。訴願決定之該論點實屬不當。（二）訴願決定稱
「影響溶出作用之變數，例如溫度、PH值、熱鹼液／仙草粉比例．．．可以批式條件
為基礎，再配合連續逆向之因素加以修正即得，觀之本發明之溫度、PH值、鹼液量等
條件及批式之差異即足證之。是本案就溫度、PH值、鹼液量所設定之條件並非創新之
萃出（溶出）行為之發現與運用」。然須陳明，本發明之萃取條件與傳統方式有極大
之差異；以碳酸鈉量而言本發明為06-1.2，而傳統方式為 0.3；以溫度而言，本
發明明確界定98，而傳統方式則以「熬煮」籠統一詞涵蓋；由傳統方式是無法且不
易推知本發明之條件。本發明專利說明書範例二之條件係為比較「在相同條件之基準
下」連續逆向萃取與傳統批式萃取之效果，因此使用相同之仙草粉未用量、萃取液用
量及碳酸氫鈉含量，該條件並非一般傳統之萃取條件。本發明之萃取條件實具突出之
技術特徵。（三）訴願決定稱「流力因素，例如仙草粉粒度、萃取塔螺旋轉軸之轉速
．．．當設備形態、大小改變時，這些條件就會隨之改變」。然此論見與本發明是否
易於推知並不相關，亦與其他專利要件無。本發明所主張之專利範圍如申請專利範
圍所示，當其流力條件改變時，自然不落入本發明主張之範圍。其他範圍之轉速等條
件並非審查本發明所應探究。四、再訴願決定中不當之處。再訴願決定書中所持論點
與訴願決定書相同，其中不當之處詳見理由三。基於上述事實及理由，足見原處分、
訴願決定及再訴願決定於認事用法均有違誤。本案申請專利範圍明確且符合專利要件
，依法應可准予專利。敬祈貴院依法判決將上述之原處分、訴願決定及再訴願決定均
予撤銷等語。
被告答辯意旨略謂︰一、本案所請「仙草抽出液逆流式萃取方法」其技術特徵如申請
專利範圍第１項所述，將仙草干植物體經打碎成細小粉末，使其粒徑大小介於10-100
篩孔，將仙草粉末置入逆流式萃取機中，以添加 0.6-1.2碳酸氫鈉或碳酸鈉之熱鹼
水進行逆流式萃取，仙草粉末與鹼萃液用量之比例介於 1:13-1:20，熱鹼水溫度及逆
流式萃取機之螺旋轉軸套桶之保溫溫度保持98℃，螺旋轉軸之轉速約為每分鐘１至５
轉，萃取時間介於 30-50分鐘者較佳，萃取液經過瀘之後，即是仙草抽出液。二、原
告強調該方法係為逆流式萃取方法及使用特定的萃取條件來萃取仙草，惟USP0000000
揭示一種利用連續萃取天然物的方法，同時有關萃取條件，如萃取時間長短、濃度的
大小、PH的大小控制應一般的萃取技巧，係為熟於該項技藝人士易於推知及完成者。
三、綜上說明，本案係運用習知之技藝且為熟習該項技藝人士易於推知及完成者。綜
上所述，本局所為本案應不予專利之審定並無違法，本案原告之訴無理由，敬請駁回
原告之訴等語。
　　理  由
依專利法第二十條第二項規定，發明係運用申請前既有之技術或知識，而為熟習該項
技術者所能輕易完成時，雖無同條第一項所列情事，仍不得申請取得發明專利。本件
原告於八十二年七月二十九日以其「新式高效率仙草萃取抽出液製造方法」，係將仙
草干植物體打碎成細小粉末，粒徑大小介於十至一百篩孔（mesh），再置入逆流式萃
取機，添加百分之○．六至一．二左右之碳酸氫納或碳酸納之熱鹼水進行逆流式萃取
，仙草粉末與鹼萃取液用量之比例介於一比十三至一比二十，熱鹼水溫度及逆流式萃
取機之螺旋轉軸套桶之保溫溫度保持在攝氏九十八度，螺旋轉軸之轉速約每分鐘一至
五轉，萃取時間介於三十至四十五分鐘較佳等情，向被告申請發明專利。案經被告編
為第00000000號審查，不予專利。原告變更發明名稱為「仙草抽出液逆流式
萃取方法」，並修正專利說明書，申經再審查結果，以本案之技術特徵主要係利用逆
流式連續萃取機萃取仙草。經查利用逆流式連續萃取機萃取天然物，已揭示於美國第
0000000號專利案（以下稱引證案）；萃取時間長短、濃度大小及PH值大小之
控制為一般之萃取技巧。本案係運用習知之技術，且為熟習該項技術者易於推知及完
成，依專利法第二十條第二項規定，應不予專利。原告不服，提起訴願後，訴願決定
機關為昭慎重，乃將本件申請及訴願理由書等，送請工業技術研究院化學工業研究
所審查，其審查意見略謂：「一、不論批式或逆向連續萃取之操作，基礎理論已極為
明確，故設計法之一，有所謂平衡板級法，依平衡板級之觀念，則批式或逆向連續式
殆無二致，差別只在於逆向連續式可在單一設備內達成板級數大於１之萃取效果，故
本發明之萃取率為批式之 110，實仍易於推知之事。二、就逆向連續萃取之操作條
件而言，可粗分為二，一為影響溶出作用之變數，例如溫度、PH值、熱鹼液／仙草粉
比例即是；另一為流力因素，例如仙草粉粒度、萃取塔螺旋轉軸之轉速即是。就前者
言，既然逆向連續和批式之性質如前述，所以易於推知逆向連續之條件可以批式條件
為基礎，再配合連續逆向之因素加以修正即得，此由本發明之溫度、PH值、鹼液量等
條件和批式之差異即可得證。易言之，本發明中就溫度、PH值、鹼液量所設定之條件
並非新的萃出（溶出）行為的發現與運用；而就後者而言，既然是以流力為主要考量
，所以當設備型態、大小改變時，這些條件就會隨之改變，例如當使用和本發明相同
之萃取器，但大小改變時，其最適轉速就可能異於１～５轉／分鐘。但無論如何，對
於熟知此技術之人，這些是易於推定之事。綜上所述，原處分機關之答辯有理，訴願
理由不成立，應予駁回其訴願。．．．」原告提起再訴願後，訴願決定機關復將本件
原及再訴願理由書等，送請原審查機關作成答辯意見略謂：「一逆向連續之萃取率
為批式一次萃取之 110，是理論上即可推知為易於達成者，例如 Christie J. Gea
nkoplis "Transport processes and unit operations "3rd edition，P716～723所
述，即可為證，而其他許多單元操作的書上，也都可找到相同的論證，因此乃習知技
術。二、再訴願書中所再次強調之美國專利（如訴願理由書附件），經查乃是針對逆
向連續萃取在實際運用時所存在之缺點或可改善之處，提出技術上可行之具經濟性的
新方法者，例如附件二（訴願理由書附件之第15案USP 00000000）、附件三（訴願理
由書附件之第32案 USP 0000000）、附件四（訴願理由書附件之第60案 USP 0000000
）、附件五（訴願理由書附件之第79案 USP 0000000），其餘不再詳細列舉。因此再
訴願書（及訴願理由書）引舉美國專利以說明本申請案符合發明專利要件之說法並不
恰當。何況，所列舉美國專利中尚有與逆向連續萃取無關者，例如附件六（訴願理由
書附件之第2.案USP 0000000 ）、附件七（訴願理由書附件之第 3案 USP 0000000）
，其餘不再列舉。三、本案所開發之逆向萃取操作條件中，有關溫度、萃取液濃度、
萃取液用量，其實只是批式條件的援用，如專利說明書中，發明說明之範例(1)、範例
(2)所示，所以不符發明之要件。四、至於螺旋轉軸轉速等受流力影響之條件，實乃會
隨設備型態、設備大小而改變之條件，當產業界所使用之設備型態或大小不同時，所
述條件即不適合被使用，如附件八〞 Andrew Karr et al. Chemical Engineering／
April，112（1991）〞可為證明，故亦不符合發明之要件。綜上所述，原審議決定有
理，再訴願理由不成立，敬請駁回其再訴願。」有審查及答辯意見書附訴願卷可稽，
以上審查及答辯意見，具有鑑定性質，客觀公正，足堪採信。原告訴稱，系爭專利案
同時具有突出之技術特徵及顯然的進步，已符合專利要件，原處分及一再訴願決定皆
有不當之處云云，揆諸上開審查及答辯意見，尚無足採。綜上所述，本件原處分於法
並無不合，一再訴願決定遞予維持，亦無違誤，均應予維持，原告起訴意旨難謂有理
由，應予駁回。
據上論結，本件原告之訴為無理由，爰依行政訴訟法第二十六條後段，判決如主文。
中    華    民    國     八十八      年      五      月       六        日
                    行 政 法 院 第 二 庭
                                審 判 長 評  事      陳  石  獅
                                         評  事      黃  璽  君
                                         評  事      徐  樹  海
                                         評  事      彭  鳳  至
                                         評  事      黃  合  文
右  正  本  證  明  與  原  本  無  異
                                         法院書記官  王  福  瀛
中    華    民    國     八十八      年      五      月       七        日
